ACORDAO-COMPLETO-2485536

ACÓRDÃO 1783/2021 ATA 28/2021 - PLENÁRIO

VISTOS, relatados e discutidos estes autos, agora em fase de pedido de reexame contra o Acórdão 891/2020-TCU-Plenário, emendado pelo Acórdão 1438/2020-TCU-Plenário.
ACORDAM os Ministros do Tribunal de Contas da União, reunidos em Sessão do Plenário, diante das razões expostas pelo Relator, e com base nos arts. 32, 33 e 48 da Lei 8.443/1992, em:
9.1. conhecer do pedido de reexame e, no mérito, dar-lhe provimento, para tornar insubsistentes os itens 9.4 e 9.5 do Acórdão 891/2020-TCU-Plenário;
9.2. dar ciência da presente deliberação ao recorrente.

Pedido de reexame contra acórdão que aplicou multa ao recorrente por descumprimento de diligência em processo de auditoria que teve por objetivo verificar a gestão dos recursos do Fundo Nacional de Desenvolvimento da Educação (FNDE) destinados ao Programa Nacional de Alimentação Escolar (Pnae).

Secretaria de Estado de Educação do Amazonas (Seduc/AM).

3. Recorrente: Luís Fabian Pereira Barbosa (XXX.646.642-XX), secretário.

13.1. Ministros presentes: Ana Arraes (Presidente), Walton Alencar Rodrigues, Raimundo Carreiro, Bruno Dantas, Vital do Rêgo (Relator) e Jorge Oliveira.
13.2. Ministros-Substitutos convocados: Augusto Sherman Cavalcanti e Marcos Bemquerer Costa.
13.3. Ministros-Substitutos presentes: André Luís de Carvalho e Weder de Oliveira.

VITAL DO RÊGO

Ministro Walton Alencar Rodrigues.

Trata-se de pedido de reexame apresentado por Luís Fabian Pereira Barbosa, secretário de Educação do Estado do Amazonas, em face do Acórdão 891/2020-TCU-Plenário, corrigido materialmente pelo Acórdão 1438/2020-TCU-Plenário, que lhe aplicou multa em razão do descumprimento de diligência que tinha por finalidade verificar o cumprimento de determinações deste Tribunal lavradas pelo Acórdão 500/2018-TCU-Plenário.
2.	Transcrevo, a seguir, a deliberação recorrida, já com a correção material:
9.1. considerar cumpridas as determinações dos subitens 9.1.1, 9.1.2, 9.1.3, 9.1.15 e 9.1.22 do Acórdão 500/2018-TCU-Plenário;
9.2. considerar não cumpridas as determinações constantes aos subitens 9.1.4, 9.1.5, 9.1.6, 9.1.7, 9.1.8, 9.1.9, 9.1.10, 9.1.11, 9.1.12, 9.1.13, 9.1.14, 9.1.16, 9.1.17, 9.1.18, 9.1.19, 9.1.20 e 9.1.21 do Acórdão 500/2018-TCU-Plenário;
9.3. fixar o prazo improrrogável de 60 (sessenta) dias para que o representante da Secretaria de Educação no Estado do Amazonas (Seduc/AM) atenda ao Ofício 1473/2019-TCU/SecexEducação, que requer o cumprimento integral dos subitem 9.1 do Acórdão 500/2018-TCU-Plenário, sem prejuízo de que lhe seja informado que um novo descumprimento de diligência ou das determinações ora monitoradas no prazo fixado, sem motivo justificado, sujeitará o responsável à aplicação da multa prevista no art. 58, inciso IV, da Lei 8.443/1992, a qual prescinde de realização de prévia audiência, nos termos do art. 268, § 3.º, do Regimento Interno do TCU;
9.4. aplicar ao Secretário de Estado da Educação do Amazonas, Luis Fabian Pereira Barbosa (CPF XXX.646.642-XX) , a multa prevista no art. 58, § 1º, da Lei 8.443/1992 c/c o art. 268, § 3º, do RI/TCU, no valor de R$ 8.000,00 (oito mil reais) , em razão de descumprimento de determinações e de diligências, fixando-lhe o prazo de 15 (quinze) dias, a contar da notificação, para que comprove, perante o Tribunal (art. 214, III, "a", do RI/TCU) , o recolhimento da dívida aos cofres do Tesouro Nacional, atualizada monetariamente desde a data do presente acórdão até a do efetivo recolhimento, se for paga após o vencimento, na forma da legislação em vigor;
9.5. autorizar, desde logo, a cobrança judicial da dívida, nos termos do art. 28, II, da Lei 8.443/1992, caso não atendida a notificação; e
9.6. dar ciência desta deliberação à [Secretaria de] Educação no Estado do Amazonas (Seduc/AM) .
3.	Depois de atestar a admissibilidade do recurso, a Serur elaborou instrução de mérito, com proposta de provimento ao apelo, conforme adiante:
	" (...) 
EXAME DE MÉRITO
9.	Delimitação do recurso
9.1.	Constitui objeto do recurso de Luís Fabian Pereira Barbosa definir se o gestor é o responsável pelo não atendimento de diligência sobre o cumprimento do Acórdão 500/2018-TCU-Plenário. 
9.2.	Da responsabilidade e da pandemia de Covid-19 
9.2.1.	O recorrente argumenta que foi designado para responder interinamente pela Secretaria de Estado de Educação e Desporto do Amazonas por Decreto Estadual, publicado em 6/2/2020, em acúmulo com as atribuições do cargo de Secretário Executivo, ocupado desde o início de 2019.
9.2.2.	Acresce que entre 2/9/2019 e 5/2/2020 a pasta estadual da Educação estava sob responsabilidade do Sr. Vicente de Paulo Queiroz Nogueira. Por essa razão, defende que não pode ser responsabilizado pela falta de resposta à diligência do TCU. 
9.2.3.	Observa que apenas um mês após assumir provisoriamente a Secretaria de Estado de Educação e Desporto do Amazonas, o Governo do Amazonas decretou a paralisação de serviços essenciais em virtude da disseminação da doença Covid-19 no Estado, para o melhor enfrentamento de sua evolução, em especial na cidade de Manaus, conforme amplamente noticiado à época. 
9.2.4.	Em consequência, a pasta da Educação, assim como outros órgãos públicos, começou a funcionar pelo regime de Home Office, por determinação governamental, o que restringiu o acesso a documentos e informações requisitados pelo Tribunal. 
9.2.5.	O recorrente informou, também, que as aulas ainda se encontravam suspensas na rede pública estadual de ensino, incluindo o corpo docente e o pessoal administrativo, outro fator a dificultar o pronto atendimento das requisições. 
9.2.6.	Afirma que não teve tempo hábil para efetivar a execução dos itens do Acórdão 500/2018-TCU-Plenário indicados pelo Tribunal como não cumpridos, pois as circunstâncias descritas caracterizam no mínimo hipótese de caso fortuito ou força maior, conforme o artigo 393 do Código Civil. 
9.2.7.	E conclui que apesar das dificuldades encaminhou as informações requeridas, conforme o Protocolo 64.98.128-0, ainda que somente a partir de julho/2020 tenha conseguido iniciar a execução das ações requeridas pelo Tribunal. 
Análise
9.2.8.	O Acórdão 500/2018-TCU-Plenário foi proferido em 14/3/2018, no âmbito do TC-Processo 017.923/2017-4, sobre Fiscalização com Orientação Centralizada (peça 2) , determinando à Secretaria de Estado da Educação do Amazonas - Seduc/AM diversas providências, num total de vinte e duas, com a finalidade de aprimorar o funcionamento do Programa Nacional de Alimentação Escolar - PNAE naquele estado.
9.2.9.	O Ofício 0526/2018-TCU-Secex-AM, de 27/3/2018, informou sobre o aresto ao Sr. Lourenço Braga, então Secretário de Estado da Educação (peças 5 e 12) , sendo que, pelo Ofício 3605/2018-Gseag/Seduc, de 28/9/2018, o Secretário-Executivo Adjunto de Gestão da Seduc/AM esclareceu sobre as providências adotadas para dar cumprimento ao aresto (peças 17-19) .
9.2.10.	Analisando a documentação encaminhada ao Tribunal, a Secex-Educação concluiu pela necessidade de realizar diligência à Seduc/AM, uma vez que várias das providências objeto do supracitado Acórdão 500/2018-TCU-Plenário não foram adotadas, ou, os respectivos esclarecimentos não foram considerados suficientes (peças 20-21) .
9.2.11.	A diligência foi realizada pelo Ofício 1473/2019-TCU-SecexEducação, de 17/10/2019 (peças 22-23) , e depois reiterada pelo Ofício 0028/2020-TCU/Seproc, de 2/1/2020 (peças 24-25) , encaminhados ao Secretário de Educação do Estado do Amazonas ao invés da pessoa física que então ocupava o cargo. 
9.2.12.	Considerando que a diligência não foi respondida, a unidade técnica propôs a fixação de novo prazo, desta feita improrrogável, para o seu atendimento (peças 27-28) , sendo proferido nesse sentido o Acórdão 891/2020-TCU-Plenário (rel. Min. Walton Alencar Rodrigues) , de 8/4/2020, retificado por inexatidão material pelo Acórdão 1438/2020-TCU-Plenário. 
9.2.13.	O aresto fixou o prazo de 60 (sessenta dias) para que o representante da Seduc/AM atendesse a diligência, além de haver aplicado a multa prevista no artigo 58, §1.º, da Lei 8.443/1992, no valor de R$ 8.000,00 (peças 29) ao Sr. Luís Fabian Pereira Barbosa, sendo justamente a ausência de especificação do gestor o erro material corrigido pelo Acórdão 1438/2020-TCU-Plenário (peça 36) . 
9.2.14.	No voto que orientou o decisum lê-se que: 
"Em vista da busca da verdade material e do formalismo moderado, a SecexEduc avaliou os documentos e diligenciou a Seduc/AM por mais duas vezes. Porém, não obteve resposta. 
Uma vez que já foram concedidas reiteradas oportunidades à Seduc/AM para comprovar o cumprimento da integralidade das determinações do Acórdão 500/2018-TCU-Plenário e o representante do órgão não o fez, aplico-lhe a multa prevista no artigo 58, §1.º, da Lei 8.443/1992 c/c o art. 268, §3º, do RI/TCU, no valor de R$ 8.000,00, em razão do descumprimento de diligências e de determinações, a qual prescinde de realização de prévia audiência, conforme informado ao gestor, por meio dos vários ofícios a ele encaminhados".
9.2.15.	Cumpre anotar que em 16/6/2020 houve a protocolização da resposta (peças 37-42) encaminhada pela Seduc/AM à diligência objeto dos Ofícios 1473/2019-TCU-SecexEducação e Ofício 0028/2020-TCU/Seproc, expedidos respectivamente em 17/10/2019 (peças 22-23) e 2/1/2020 (peças 24-25) .
9.2.16.	Considerando que o Sr. Luís Fabian Pereira Barbosa foi notificado sobre o Acórdão 891/2020-TCU-Plenário apenas em 22/6/2020 (peças 44-46) , a resposta da Seduc/AM já sob sua gestão foi anterior ao transcurso do prazo fixado pelo aresto, pois a ciência da decisão foi, inclusive, posterior àquela resposta por alguns dias.  
9.2.17.	Quanto ao argumento de que não estava à frente da secretaria estadual quando da ausência de resposta às diligências, assiste razão ao recorrente. Nota-se que embora o voto que conduziu o Acórdão 891/2020-TCU-Plenário tenha aludido tão somente ao "representante do órgão" e ao "gestor", ao observar que lhe foi informado - ao representante/gestor -, à época das diligências, que a multa por seu desatendimento prescinde da realização prévia da audiência, o acórdão acabou por aplicar a sanção ao Sr. Luís. Porém, quando das notificações o ora recorrente de fato não ocupava o cargo de Secretário Estadual de Educação.
9.2.18.	Em adição, as graves dificuldades de toda ordem decorrentes dos efeitos da pandemia de Covid-19 no Estado do Amazonas são públicas e notórias, com ampla divulgação na mídia nacional desde o início da doença no país. O Decreto Estadual 42.061, de 16/3/2020, dispôs sobre a decretação do estado de emergência na saúde pública no Estado do Amazonas, e o Decreto Estadual 42.101, de 23/3/2020, instituiu medidas complementares, a exemplo do funcionamento de órgãos públicos no regime de Home Office, conforme argumentado no recurso, sendo razoável inferir que tais circunstâncias implicaram em dificuldades para o atendimento às demandas dos órgãos de controle.  
9.2.19.	Nesse passo, ainda que o descumprimento reiterado das diligências que levou à prolação do multicitado Acórdão 891/2020-TCU-Plenário tenha se iniciado em momento anterior ao início da pandemia de Covid-19 no Amazonas, constata-se que, em relação ao recorrente, sua responsabilidade se inicia em  2/2/2020, quando de sua nomeação para o cargo de Secretário de Estado da Educação do Amazonas, conforme o Decreto de 6/2/2020 (peça 49) . 
CONCLUSÃO
10.	Das análises anteriores, conclui-se que:
	a) as diligências que motivaram a prolação do Acórdão 891/2020-TCU-Plenário foram realizadas antes do início da gestão do recorrente na Secretaria de Estado da Educação do Amazonas;
	b) o recorrente encaminhou documentação em resposta ao supracitado acórdão antes de iniciado o prazo fixado, se considerada a sua notificação em 22/6/2020;
	c) as dificuldades decorrentes da pandemia de Covid-19 no Estado do Amazonas são públicas e notórias, amplamente divulgadas pela mídia nacional, sendo razoável inferir que implicaram em contratempos para que o pronto atendimento a demandas dos órgãos de controle. 
DA PROPOSTA DE ENCAMINHAMENTO
11.	Ante o exposto, submete-se à consideração superior a presente análise do pedido de reexame interposto por Luís Fabian Pereira Barbosa contra o Acórdão 891/2020-TCU-Plenário propondo-se, com fundamento nos artigos 32, I e 33, da Lei 8.443/1992, e artigo 285, do RI/TCU:
a) conhecer do recurso e, no mérito, dar-lhe provimento; e
b) comunicar ao recorrente e aos demais interessados da decisão que vier a ser proferida. 
	É o relatório.

não há.

Não atuou.

MONITORAMENTO. DETERMINAÇÕES EXPEDIDAS EM AUDITORIA. GESTÃO DO PROGRAMA NACIONAL DE ALIMENTAÇÃO ESCOLAR NO ESTADO DO AMAZONAS. DESCUMPRIMENTO DE DILIGÊNCIA. APLICAÇÃO DE MULTA. PEDIDO DE REEXAME. CONHECIMENTO. RESPONSÁVEL EMPOSSADO NO CARGO DE SECRETÁRIO ESTADUAL DE EDUCAÇÃO APÓS O PRAZO DE VENCIMENTO DA DILIGÊNCIA, DESCUMPRIDA INICIALMENTE PELO ANTECESSOR. SURGIMENTO DE DIFICULDADES ADMINISTRATIVAS DECORRENTES DA PANDEMIA. ATENDIMENTO COM ATRASO DA DILIGÊNCIA. ATENUANTES. PROVIMENTO DO RECURSO. EXCLUSÃO DA MULTA.

MONITORAMENTO (MON)

Secretaria de Recursos (Serur).

Como resultado da auditoria realizada na Secretaria de Estado de Educação do Amazonas (Seduc/AM) , do tipo Fiscalização de Orientação Centralizada (FOC) , com o objetivo de verificar a gestão dos recursos do Fundo Nacional de Desenvolvimento da Educação (FNDE) destinados ao Programa Nacional de Alimentação Escolar (Pnae) , foi proferido o Acórdão 500/2018-TCU-Plenário com diversas determinações corretivas.
2.	Posteriormente, em sede de monitoramento, para o qual foi constituído o presente processo, foi feita uma primeira diligência à Seduc/AM, por meio do Ofício 1473/2019-TCU-SecexEducação, de 17/10/2019 (peça 22) , a fim de que fossem fornecidos elementos comprobatórios do cumprimento de parte das determinações, até então não satisfeitas.
3.	Não tendo havido resposta, uma segunda diligência foi dirigida à Seduc/AM, mediante o Ofício 0028/2020-TCU/Seproc, de 2/1/2020 (peça 24) , reiterando o expediente anterior. Mais uma vez, não houve atendimento.
4.	Desse modo, este Tribunal, nos termos do Acórdão 891/2020-TCU-Plenário, aplicou multa ao secretário de Educação do Amazonas, no valor de R$ 8.000,00, bem como fixou novo prazo para que a diligência original fosse atendida, sob pena de outra sanção. Em seguida, o Acórdão 1438/2020-TCU-Plenário veio a esclarecer que a multa deveria ser cominada ao ocupante do cargo de secretário naquele momento, Luís Fabian Pereira Barbosa.
5.	Inconformado, o referido responsável contrapôs à multa o pedido de reexame de que trata esta fase processual, ponderando que foi nomeado secretário apenas em 6/2/2020 e que, logo depois, a administração estadual ficou com seus serviços comprometidos devido à pandemia de Covid-19.
6.	Ao analisar o apelo, a Secretaria de Recursos (Serur) entende que os argumentos são aceitáveis e propõe o seu provimento.
7.	Considero também que a multa pode ser afastada.
8.	Com efeito, as diligências não atendidas tinham prazos de vencimento que recaíram na gestão anterior à posse do atual secretário Luís Fabian Pereira Barbosa, conforme o decreto, de 6/2/2020, que o designou para o exercício do cargo (peça 49) . A última delas, na forma de reiteração, foi recebida em 9/1/2020 (peça 25) e, portanto, tinha que ser respondida até 24/1/2020, visto que o prazo era de quinze dias.
9.	É verdade que, pelo princípio da continuidade administrativa, o novo secretário deveria se inteirar da falha e se encarregar de providenciar a resposta, ainda que tardiamente. Não obstante, cabe reconhecer que o período era conturbado pelo surgimento da pandemia, que afetou a prestação dos serviços públicos e dificultou a obtenção dos documentos necessários ao atendimento da diligência.
10.	Pesa também a favor do responsável o fato de que a diligência, enfim, acabou respondida em 16/6/2020 (data do protocolo do Ofício 1074/2020-GS/Seduc - peça 37) , antes de que ele fosse notificado da multa e da fixação de novo prazo pelo Acórdão 891/2020-TCU-Plenário, que só ocorreu em 29/6/2020 (peça 46) . Isso mostra que, no momento da sanção, o secretário não estava apático quanto à sua obrigação de atender à demanda do TCU.
11.	Por conseguinte, sopesadas as circunstâncias atenuantes, compreendo que o recurso possa ser provido, para exclusão da multa, acompanhando a proposta da unidade técnica.
	Diante do exposto, voto por que o Tribunal aprove o acórdão que submeto a este Colegiado.
TCU, Sala das Sessões, em 28 de julho de 2021.
VITAL DO RÊGO 
Relator